【裁判字號】    99,訴,453
【裁判日期】    990906
【裁判案由】    損害賠償
【裁判全文】
臺灣臺中地方法院民事判決  99年度訴字第453號
原      告  丙○○○
訴訟代理人  張貴閔律師
被      告  丁○○
            陳芳志即稻香椿速食.
            己○○
上二人共同
訴訟代理人  沈炎平律師
            蕭佩芬律師
上列當事人間請求侵權行為損害賠償事件，原告提起刑事附帶民
事訴訟，經本院刑事庭移送前來（99年度交附民字第10號），本
院於民國99年8月11日言詞辯論終結，判決如下：
    主      文
被告應連帶給付原告新臺幣伍拾壹萬陸仟捌佰壹拾元，及自民國
九十九年一月十二日起至清償日止，按年息百分之五計算之利息
。
原告其餘之訴駁回。
本判決第一項於原告以新臺幣壹拾柒萬參仟元供擔保後，得假執
行。但被告如以新臺幣伍拾壹萬陸仟捌佰壹拾元為原告預供擔保
，得免為假執行。
原告其餘假執行之聲請駁回。
    事實及理由
壹、兩造主張：
一、原告主張：
  (一)被告丁○○任職於被告戊○○○○○○○○○○館，負責製
    作及騎乘機車運送餐盒之職務，於民國（下同）98年5月25
    日上午11時許，騎乘車牌號碼LGN-201號重型機車，運送便
    當前往位於台中縣龍井鄉鄉○路101號之工廠，同日上午12
    時許，被告丁○○騎乘上開機車準備離開該工廠，正欲進入
    台中縣龍井鄉鄉○路行駛時，本應注意車輛起駛前應顯示方
    向燈，注意前後左右有無障礙或車輛行人，並應讓行進中之
    車輛行人優先通行，且依當時天氣晴、日間有自然光線、路
    面平整無缺陷、視距良好，客觀上並無不能注意之情事，竟
    疏未注意及此，貿然起動駛入該道路，適原告騎乘車牌號碼
    TBN-609號重型機車，沿該路段自東往西方向直行，被告丁○○閃避不及，雙方發生撞擊，原告因而人、車倒地，受有
    左鎖骨骨折、左橈骨遠端骨折、右第一掌骨骨折、左外踝骨
    折、右臉挫傷及右腳挫傷等傷害，被告丁○○於肇事後，其
    過失傷害之行為案經鈞院98年度交易字第793號刑事判決被
    告丁○○處有期徒刑3月，並得易科罰金，緩刑2年，並應向
    原告支付新臺幣（下同）5萬元之損害賠償（原告實際可得
    請求賠償之數額，另裁定移送本院民事庭審理認定），其付
    款方式：自本件判決確定日之翌月起，按月分10期給付，於
    每月15日各給付5,000元。
  (二)被告丁○○任職之被告陳芳志即稻香樁速食餐館，其營業登
    記負責人雖為被告陳芳志，惟該店實際上為被告己○○、陳
    芳志兄弟二人共同負責經營，而被告丁○○係奉被告己○○
    、陳芳志之指派，於外送便當途中，發生本件車禍，是依民
    法第184條第1項、第188條第1項規定，被告等3人對原告應
    負連帶賠償責任。原告爰依民法第193條第1項及第195條第1
    項規定請求被告等賠償金額如下：
    醫療費用部分：54,914元。
    看護費用部分：270,000元。
      依竹山秀傳醫院（下稱秀傳醫院）99年4月16日診斷證明
      書所載：「醫師囑言：2、病人術後需專人看護4個月，不
      宜粗重工作…」。本件原告於98年5月25日因本件車禍受
      傷急診住院，於同年6月4日出院；後又於同年6月25日入
      院進行手術，於同年6月29日出院，而住院期間及出院後4
      個月共計135日（計算式：11＋4＋120＝135），原告均需
      專人看護，是以每日看護費用2,000元計算，被告等應給
      付原告270,000元之看護費用（計算式：2,000135＝270
      ,000）。原告雖於庭訊時證稱有找同村之甲○○照顧原告
      ，被告亦有聲請傳訊甲○○，然原告曾找到甲○○並請其
      協同前來作證，遭甲○○以要工作為由拒絕，併此陳報鈞
      院。
    交通費用部分：4,400元。
    喪失工作能力期間之損失部分：720,000元。
      原告於事故發生前，原為其子乙○○看顧2名子女、整理
      家務，此經證人即其子乙○○到庭證述，是乙○○每月支
      付25,000元予原告，其中5,000元為零用金，其餘20,000
      元為代為接送、照護子女之報酬。茲檢呈保母托育酬勞行
      情資料，依其所載台中彰化地區白天托育每月15,000元以
      下，而原告係照顧證人之2名子女，每月報酬20,000元尚
      屬合理。審諸乙○○與原告為母子關係及一般保母照顧行
      情，酌以每月20,000元為其工作損失，且預估原告尚能正
      常照顧乙○○2名子女3年，是3年之工作能力損失為720,0
      00元（計算式：20,000123＝720,000）。
    未來復健所需費用部分：13,196元。
      原告自98年6月19日至同年12月18日至向上復健科診所復
      健，已支出費用計5,730元；另自上揭99年4月16日診斷證
      明書所載：「…建議再復健6個月，每週3次」，即建議原
      告復健至99年10月16日，故除上開已支出之復健費用外，
      尚需復健10個月，亦即300日，每週3次，約128次（計算
      式：30073≒128），而原告持健保卡前往復健為每6
      次復健花費計350元（每掛號1次，可復健6次，掛號費為
      100元，往後5次復健每次部分負擔費為50元），故尚需復
      健之費用為7,466元（計算式：3506128≒7,466），
      合計復健費用為13,196元（計算式：5,730＋7,466＝13,1
      96）。
    精神慰撫金部分：500,000元。
      原告經此事故後，仍遺有左手腕活動範圍5度，左肩活動
      範圍70度，遺存顯著運動障礙，症狀固定，無法好轉。查
      原告雖年逾60歲，原本身體硬朗尚能從事家務，照顧小孩
      ，卻因本件事故受有上開傷害，導致生活莫大不便，家中
      生活影響甚大，身心所受折磨難以言喻，再審諸原告名下
      無財產，學歷為小學畢業，受傷前在家照顧2名孫子，而
      被告陳芳志及己○○經營稻香樁速食餐館（被告丁○○供
      稱己○○有在稻香樁速食餐館經營），己○○亦自承經營
      茶業批發零售，經濟狀況甚佳，因此酌請精神慰撫金500,
      000元，以為慰藉，應為合理。
    綜上，本件損害賠償數額計為1,562,510元（計算式：54,
      914＋270,000＋4,400＋720,000＋13,196＋500,000＝1,5
      62,510）。另因原告症狀尚未固定，後續尚有醫療之必要
      ，是尚未請領強制險。被告丁○○曾支付1期賠償金5,000
      元。
  (三)並聲明：被告等應連帶賠償原告1,595,000元（原告於本院9
    9年5月19日言詞辯論期日當庭陳稱：原告於本件起訴後，就
    各項損害賠項目之金額有所調整，然原告之聲明金額不變，
    請鈞院就聲明之金額範圍內為判決）及自本訴狀繕本送達被
    告之翌日起至清償日止，按週年利率百分之5計算之利息；
    原告願供擔保，請准予宣告假執行。
二、原告對於被告抗辯之陳述略以：
  (一)被告陳芳志空言抗辯其已盡選任被告丁○○之義務並盡督導
    之責云云，此屬有利於被告陳芳志之事實，應由主張該事實
    之被告陳芳志負舉證責任，惟被告陳芳志不僅未舉證以實其
    說，而其所抗辯之理由乃屬一般共通性之應徵及管理方式，
    無法證明其對之選任及監督職務之執行已盡相當之注意，或
    縱加以相當之注意仍不免發生損害，而得免除其賠償責任，
    其所辯自無可採。
  (二)本件車禍係被告丁○○疏未注意前後左右有無障礙或車輛行
    人，致撞擊原告之機車，原告既未超速，亦無違規，縱原告
    未領有駕照，然此項違規行為與車禍之發生並無因果關係（
    最高法院92年台上字第431號判決要旨參照），是被告所主
    張之過失相抵，應不足採。
  (三)本件被告己○○亦為稻香樁速食餐館之經營者之一，應負連
    帶賠償責任，此觀之被告丁○○於鈞院99年3月2日言詞辯論
    期日時陳稱：「老闆究係何人，我不瞭解，當初係己○○僱
    用我，他也有參與店裡面的事情，包括送便當、炒菜，另外
    還有一個店長，至於何人才是負責人，我不清楚」等語即明
    ，故稻香樁速食餐館雖係以被告陳芳志為負責人申請設立，
    然該稻香樁速食餐館應係被告陳芳志、己○○2人所共同經
    營設立，被告己○○抗辯其乃經營茶業行，未參與經營稻香
    樁速食餐館云云，實無足採。
三、被告之抗辯略以：
  (一)被告丁○○辯稱：
    1.對於原告主張因被告丁○○騎乘機車，造成原告受傷，被
      告應負過失損害賠償責任，以及原告所提出有單據之醫療
      費用54,914元、交通費用4,400元（原告原請求5,000元，
      嗣縮減請求為4,400元）、未來復健費用（被告戊○○○○○○○○○○館、己○○之共同訴訟代理人於本院99年
      8月11日言詞辯論期日對於原告此部分請求，當庭表示「
      無意見」等語，此部分不爭執之意見，並為被告丁○○當
      庭表示援用）等部分，被告不爭執。惟關於看護費用、喪
      失工作能力損失及精神慰撫金之數額均過高。於本件刑事
      判決後，被告曾支付過1期5,000元之賠償金，後因失業，
      無能力再繼續支付。
    2.伊係國中畢業，曾在稻香樁速食餐館上班，時薪100元，
      名下無不動產、汽車，目前無工作等語。
  (二)被告戊○○○○○○○○○○館、己○○均辯稱：
    1.被告己○○並非被告稻香樁速食館餐館之負責人，亦非被
      告丁○○之僱用人，是鈞院縱認被告丁○○於本件車禍有
      過失，被告己○○亦無需負責。原告僅提出稻香樁速食餐
      館名片據以主張：被告己○○亦為稻香椿速食館餐館之負
      責人，亦為被告丁○○之雇主云云，然被告己○○之主業
      乃經營台灣本土茶葉批發及零售，復細觀上揭名片係記載
      「由國家乙級廚師己○○主持」等字樣，係指被告己○○
      就餐館菜色及烹調提供建議指導而言，非可藉此推論被告
      己○○為餐館實際負責人。是稻香樁速食館餐館係由被告
      陳芳志1人獨資成立，已如卷附營利事業登記所示。
    2.本件被告丁○○受僱於被告陳芳志已有相當時日，至本件
      事故發生前，被告丁○○職務上之各項表現皆合法稱職，
      未有任何侵權或爭議產生。被告陳芳志所以聘任被告丁○○為其製作及運送便當，乃因被告丁○○為女性，處事細
      心謹慎，經試用期認定合格後，即續行聘用之，是被告陳
      芳志已盡其選任時之注意義務。又被告陳芳志於所有受僱
      員工外出運送便當時，皆會予以提醒告誡行車安全，是被
      告陳芳志亦已盡其督導之義務自明。故本車禍事件僅為被
      告丁○○偶一過失行為，不得以此推論被告陳芳志未盡選
      任及督導之義務，故被告陳芳志應得主張民法第188條第1
      項但書免責之。
    3.本件縱認被告丁○○就系爭車禍事故應負損害賠償責任，
      然原告於車禍之發生亦與有過失，被告等所負之賠償金額
      應予減輕或免除。本件原告無機車駕駛執照，本不應駕駛
      機車行駛於路面，核原告所為已違反道路交通管理處罰條
      例，顯為違反保護他人之法律，應推定為過失（最高法院
      97年度台上2095號民事判決要旨參照）。被告丁○○於本
      件車禍事故發生前、機車起步時，確已確認左右已無來車
      ，方行駛至道路路面，其已盡相當之注意義務，是本件事
      故乃肇因於原告車速過快，致使原告與被告丁○○閃避不
      及而發生撞擊。故縱認被告丁○○就本件車禍事故應負損
      害賠償責任，然原告既有上述過失，被告等仍得主張民法
      第217條過失相抵，請求鈞院減輕或免除被告等人所應負
      之賠償責任。
    4.關於原告所請求之各項金額，被告答辯如下：
      醫療費用部分：原告於本件事故發生前，曾有住院紀錄
        ，故其所提出單據是否因本件車禍事故所生或所必要之
        診療費用，原告應予舉證並提出細目說明之。又原告因
        本件車禍事故所生傷害應僅為外傷，然原證五號單據中
        竟摻有「心臟內科」門診收據兩紙。另原告所提出於99
        年1月14日及99 年2月24日前往行政院衛生署豐原醫院
        骨科就診之診療單據兩紙，該診療時間距98年5月25日
        本件事故發生已近6、7個月，原告亦應舉證說明該2次
        診療之原因與必要及是否與本件車禍事故有關。
      看護費用部分：原告於起訴狀中先主張，出院後3個月
        係由親人照顧，惟於99年6月23日言詞辯論期日，卻又
        主張出院後是由專人看護24小時，故究竟由親人看護或
        聘請看護，實有疑慮。
      交通費用部分：原告未提出相關單據說明其確有車資支
        出之事實，實不足採。
      喪失工作能力期間損失部分：原告為30年生，現已高齡
        68歲，已超過法定退休年齡65 歲，已無工作能力至明
        ，故關於是否喪失工作能力乙節，仍有疑義。另原告如
        何預估其尚能照顧乙○○2名子女3年？況乙○○之子女
        一為7歲、一為8歲，應已在幼稚園及小學就學，何需原
        告日間照料？另關於原告所提出之關於托育費用行情資
        料（原證10），均屬於全日托或半日托，惟原告僅負責
        接送小孩，不能相提並論。
      對於復健所需醫療費用部分：被告無意見。
      精神慰撫金500,000元：被告丁○○縱有過失，其加害
        之程度甚低，又被告丁○○與被告陳芳志等人經濟狀況
        並非優渥，原告請求精神慰撫金達500,000元，實非被
        告所能負擔，顯然偏高。
    5.被告陳芳志之最高學歷為嘉義農專，而被告己○○則為培
      元高中夜間部畢業等語。
  (三)均聲明：原告之訴駁回；訴訟費用由原告負擔；被告願供擔
    保免為假執行。
貳、本院與兩造為爭點整理，其結果如下，其中不爭執事項，亦
    經本院採為判決之基礎：
一、不爭執事項：
  (一)被告丁○○任職於被告戊○○○○○○○○○○（由被告陳
    芳志獨資），負責製作及運送餐盒之工作。
  (二)被告丁○○於98年5月25日上午12時許，外送便當，在台中
    縣龍井鄉鄉○路101號工廠離開，欲進入鄉界路行駛時，與
    原告之機車發生撞擊，原告受有骨折等傷害。
  (三)原告未領有駕駛執照。
  (四)被告己○○印有名片記載「稻香椿  美食專家  由國家乙級
    廚師己○○主持」。
  (五)被告丁○○過失傷害案件，經檢察官起訴，並經本院判處有
    期徒刑3月，緩刑2年，並應向原告支付50,000元（分10期給
    付），被告丁○○僅支付1期5,000元。
  (六)兩造稅務查詢單；被告陳芳志、己○○之全國財產稅總歸戶
    財產查詢清單及97年度綜合所得稅各類所得資料清單。
二、爭執事項：
  (一)原告請求被告己○○應與其他共同被告負連帶賠償責任，是
    否有理？
  (二)原告依侵權行為法律關係，得請求之損害金額各若干？
  (三)原告無照駕駛，被告抗辯本件肇事原告與有過失，是否有理
    ？
參、法院之判斷：
一、原告主張：被告丁○○任職於戊○○○○○○○○○○館，
    負責製作及騎乘機車運送餐盒之職務，於前揭時間騎乘上開
    重機車，運送便當前往位於台中縣龍井鄉鄉○路101號之工
    廠，同日上午12時許，被告丁○○騎乘上開機車準備離開該
    工廠，正欲進入台中縣龍井鄉鄉○路行駛時，貿然起動駛入
    該道路，適原告騎乘上開重機車，沿該路段自東往西方向直
    行，被告丁○○閃避不及，雙方發生撞擊，原告因而人、車
    倒地，受有左鎖骨骨折、左橈骨遠端骨折、右第一掌骨骨折
    、左外踝骨折、右臉挫傷及右腳挫傷等傷害，被告丁○○於
    肇事後，案經本院98年度交易字第793號刑事判決被告丁○○處有期徒刑3月，並得易科罰金，緩刑2年，並應向原告支
    付50,000元之損害賠償（原告實際可得請求賠償之數額，另
    裁定移送本院民事庭審理認定），其付款方式：自本件判決
    確定日之翌月起，按月分10期給付，於每月15日各給付5,00
    0元，被告丁○○僅支付1期5,000元，又被告丁○○任職之
    被告陳芳志即稻香樁速食餐館，其營業登記負責人為被告陳
    芳志等情，業據其提出秀傳醫院診斷證明書影本、營業登記
    資料公示查詢表影本、稻香樁速食餐館商業登記資料查詢、
    稻香樁速食餐館商業登記抄本等件為證，並經本院調取本院
    上開刑事卷宗（含臺中地方法院檢察署98年度偵字第25837
    號偵查卷）核閱屬實，且為被告所不爭執，自堪信為真實。
二、次按車輛起駛前應顯示方向燈，注意前後左右有無障礙或車
    輛行人，並應讓行進中之車輛行人優先通行，道路交通安全
    規則第89條第1項第6款定有明文。本件事故當時之天氣晴、
    日間有自然光線、路面平整無缺陷、視距良好，有道路交通
    事故調查報告表(一)可憑，顯見客觀上並無不能注意之情事
    ，被告丁○○竟疏未注意及此，貿然起動駛入該道路，以致
    發生本件交通事故，其顯有過失，又原告確因本次車禍受有
    左鎖骨骨折、左橈骨遠端骨折、右第一掌骨骨折、左外踝骨
    折、右臉挫傷及右腳挫傷等傷害，有前揭診斷證明書為證，
    則被告丁○○之過失行為與原告所受傷害間，自具有相當因
    果關係，即上開刑事判決亦持同一見解，有該刑事判決在卷
    可參，是原告主張被告丁○○，應負侵權行為責任乙節，自
    屬有據。
三、再查，被告丁○○任職於被告陳芳志即稻香樁速食餐館，其
    營業登記負責人雖為被告陳芳志，惟被告己○○亦為稻香樁
    速食餐館之經營者之一，此觀之被告丁○○於本院99年3月2
    日言詞辯論期日陳稱：「老闆究係何人，我不瞭解，當初係
    己○○僱用我，他也有參與店裡面的事情，包括送便當、炒
    菜，另外還有一個店長，至於何人才是負責人，我不清楚」
    等語即明，並有原告提出被告己○○之稻香樁速食餐館名片
    影本可資佐證，參照最高法院45年台上字第1599號判例要旨
    ：「民法第184條所稱之受僱人，係以事實上之僱用關係為
    標準，僱用人與受僱人間已否成立書面契約，在所不問。」
    ，準此以言，本件被告丁○○與被告己○○間，具有事實上
    之僱用關係，堪認稻香樁速食餐館應係被告陳芳志、己○○
    二人所共同經營事業之事實，被告己○○抗辯：其乃經營茶
    業行，未參與經營稻香樁速食餐館云云，要無可採。本件被
    告丁○○係為被告己○○、陳芳志共同經營之稻香椿速食餐
    廳館外送便當途中，發生本件車禍，是依民法第184條第1項
    、第188條第1項規定，被告等3人應對原告負連帶賠償責任
    。又被告陳芳志抗辯：其已盡選任被告丁○○之義務並盡督
    導之責，依法無庸負損害賠償責任云云，此為原告所否認，
    查被告此一抗辯事由屬有利於被告陳芳志之事實，自應由主
    張該事實之被告陳芳志負舉證責任。經查，被告陳芳志此一
    抗辯理由乃屬一般共通性之應徵及管理方式，尚無法證明其
    對之選任及監督職務之執行確已盡相當之注意，或縱加以相
    當之注意仍不免發生損害，而得免除其賠償責任等事實，其
    所辯無可採信。
四、本件被告等3人應對原告負連帶賠償責任，已見前述，則原
    告爰依民法第193條第1項及第195條第1項規定，請求被告等
    賠償損害，固屬有據，其請求各項損害金額，是否准許，茲
    說明如下：
  (一)醫療費用部份：
    1.原告請求醫療費用54,914元乙情，業據其提出醫療費用收
      據（原證5）為證，本件被告丁○○未予爭執，惟被告戊○○○○○○○○○○館、己○○均辯稱：原告提出之原
      證5號單據中竟摻有「心臟內科」門診收據兩紙，另原告
      所提出於99年1月14日及99年2月24日前往行政院衛生署豐
      原醫院骨科就診之診療單據2紙，該診療時間距98年5月25
      日本件事故發生已近6、7個月，原告亦應舉證說明該2次
      診療之原因與必要及是否與本件車禍事故有關等語。
    2.經查，原告請求醫療費用54,914元乙情，固據其提出醫療
      費用收據（原證5）為證，其中原證5號單據中，98年6月
      12日收據360元、98年7月20日收據340元，其診療科別為
      「心臟內科」，核與原告所受前揭骨折之傷害有別，且原
      告並未證明此醫療費用確係本件車禍受傷之必要性支出，
      以及與本件車禍原告所受傷間有何因果關係，故上開2筆
      醫療費用合計700元，應予剔除，被告戊○○○○○○○○○○館、己○○此部分之抗辯自屬可採。又被告雖質疑
      原告所提出於99年1月14日及99年2月24日前往行政院衛生
      署豐原醫院骨科就診之診療單據2紙，該診療時間距98年5
      月25日本件事故發生已近6、7個月，原告未舉證其必要性
      云云，然查，本院衡諸常情，骨折之傷害，固需休養一定
      之期間等待其骨頭之癒合，年紀之長或幼，不僅關係於癒
      合之時間長或短，且於癒合後，亦常有後遺症，遇有天氣
      變化，於骨折癒合處發生痠痛者經常有之，或進行復健，
      或求諸中醫治療，不一而足，而原告為30年生，於本件車
      禍受傷時已年68歲，其身體自非年輕人復原快速之程度可
      比，況其尚有進行復健之情，故其於99年1月14日及99 年
      2月24日分別於醫院之骨科就診，尚非與情理有違，故被
      告戊○○○○○○○○○○館、己○○此部分所辯，尚非
      可採。故本件原告得請求之醫療費用為54,214元。（計算
      式：54,914－700＝54,214元）
  (二)看護費用部分：
    1.原告主張：依秀傳醫院99年4月16日診斷證明書所載：「
      醫師囑言：2、病人術後需專人看護4個月，不宜粗重工作
      …」。本件原告於98年5月25日因本件車禍受傷急診住院
      ，於同年6月4日出院；後又於同年6月25日入院進行手術
      ，於同年6月29日出院，而住院期間及出院後4個月共計
      135日（計算式：11＋4＋120＝135），原告均需專人看護
      ，是以每日看護費用2,000元計算，被告等應給付原告270
      ,000元之看護費用（計算式：2,000135＝270,000）等
      情。被告則否認之，並辯稱：原告於起訴狀中先主張，出
      院後3個月係由親人照顧，惟於99年6月23日言詞辯論期日
      ，卻又主張出院後是由專人看護24小時，故究竟由親人看
      護或聘請看護，及其看護之期間等節實有疑慮云云。
    2.經查：
      (1)本件原告於99年1月5日提起刑事附帶民事起訴時，其關
        於請求看護費用部分，指謂：「原告因98年5月25日車
        禍受傷急診住院，於同年6月4日出院；後又於同年6月2
        5日入院進行手術，於同年6月29日出院，而住院期間及
        出院後3個月（共計105日，計算式：11＋4＋90＝105）
        需專人看護，原告雖係由親人照顧，惟仍得對加害人請
        求看護費用，每日看護費用2,000元計算，105日之看護
        費用為210,000元」等情，原告忽於99年4月19日以民事
        準備狀翻異其原有主張，改謂：需看護時間為4個月，
        看護費用為270,000元云云，此無非係援用上開秀傳醫
        院99年4月16日診斷證明書所載內容，而更異其主張，
        惟查，不論原告主張之看護期間為3月或4個月，自原告
        因本件車禍受傷時即98年5月25日，於原告為本件起訴
        時即99年1月5日，其看護時間均已告結束，原告對於看
        護期間自屬知之甚稔，豈有原告起訴時主張看護期間為
        3個月，嗣於訴訟中經過3個月後再以書狀表示擴張請求
        看護期間為4個月之理？又上開秀傳醫院診斷證明書所
        載：關於醫師囑言「病人術後需專人看護4個月」乙情
        ，亦屬一般概括情況而言，且醫師為求週延，亦常記載
        其看護期間之最大範圍，而難謂兼及個別案例之差異性
        ，況原告為本件起訴時，其看護時間均已告結束，並於
        起訴主張看護期間為3個月，已見前述，故上開診斷證
        明書所載，自不足據以認定超過原告原主張3個月看護
        期間即多加1個月有須專人看護之必要性，而原告對於
        看護期間超過3個月部分，是否仍有全日看護之必要，
        亦未見原告之進一步說明並舉證，故本件看護期間自應
        以原告原於起訴時主張看護期間3個月為合理。
      (2)次查，原告雖於庭訊時證稱有找同村之甲○○照顧原告
        （原告於起訴時稱係由親人照護），被告亦有聲請傳訊
        甲○○，然原告曾找到甲○○並請其協同前來作證，原
        告陳報甲○○以要工作為由拒絕作證云云，此核與其於
        起訴時主張係親人照顧乙情，互核不符，此亦為被告所
        質疑者，固非無據，然退步言之，按被害人因受傷需人
        看護，縱然由親屬看護時，雖無現實看護之支付，亦應
        認被害人受有相當看護費之損害，得向加害人請求賠償
        。蓋因親屬照顧被害人之起居，固係出於親情，但親屬
        看護所付出之勞力，並非不能評價為金錢，只因兩者身
        分關係密切而免除支付義務，此種親屬基於身分關係之
        恩惠，自不能加惠於加害人，故應衡量及比照僱用職業
        護士看護情形，認被害人受有相當看護費之損害，得向
        加害人請求賠償（最高法院94年度台上字第1543號判決
        參照）。準此以言，本件原告不論係由其親人照顧抑或
        請訴外人甲○○看護，均得請求看護費用，則原告請求
        每日看護費用2,000元計算，核與時下行情尚屬相當，
        故本件原告得請求之看護費用為210,000元。（計算式
        ：11＋4（上2次日數為2次住院天數）＋90＝105，
        2,000105＝210,000）
  (三)交通費用部分：
    1.原告主張：其因本件車禍受傷，往返於住家與醫院之間，
      所花費之計程車車資合計4,400元等情，業據其提出收據
      等件為證，此為被告丁○○所不爭執，惟被告戊○○○○○○○○○○館、己○○均予爭執，並辯稱：原告未提出
      相關單據說明其確有車資支出之事實云云。
    2.原告提出之上開計程車車資收據證明，核與原告就診時間
      相符，核屬必要之支出，自堪採信，被告戊○○○○○○○○○○館、己○○上開所辯，即非可採。
  (四)喪失工作能力期間之損失部分：
    1.原告主張：伊於本件事故發生前，原為其子乙○○看顧2
      名子女、整理家務，此經證人即其子乙○○到庭證述，是
      乙○○每月支付25,000元予原告，其中5,000元為零用金
      ，其餘20,000元為代為接送、照護子女之報酬，此與保母
      托育酬勞行情相較尚屬合理，審諸乙○○與原告為母子關
      係及一般保母照顧行情，酌以每月20,000元為其工作損失
      ，且預估原告尚能正常照顧乙○○2名子女3年，是3年之
      工作能力損失為720,000元云云，被告則否認之，並辯稱
      ：原告為30年生，現已高齡68歲，已超過法定退休年齡65
      歲，已無工作能力至明，故關於是否喪失工作能力乙節，
      仍有疑義。另原告如何預估其尚能照顧乙○○2名子女3年
      ？況乙○○之子女一為7歲、一為8歲，應已在幼稚園及小
      學就學，何需原告日間照料？另關於原告所提出之關於托
      育費用行情資料（原證10），均屬於全日托或半日托，惟
      原告僅負責接送小孩，不能相提並論等語。
    2.經查：
      (1)原告主張：伊於本件事故發生前，原為其子乙○○看顧
        2名子女、整理家務，乙○○每月支付25,000元予原告
        ，其中5,000元為零用金，其餘20,000元為代為接送、
        照護子女之報酬等情，業經證人即其子乙○○到庭證述
        在卷，並有原告提出之村長證明書附卷可為佐參，查乙○○固然為原告之子，然乙○○既將其尚屬年幼之子女
        交由原告照顧，較諸其他兄弟姐妹，其享有此一特別待
        遇（詳見證人即原告之子、乙○○之胞兄林柏文亦曾證
        稱：其之前亦曾將其子女托原告照顧，亦有給予酬勞費
        用等語，詳見本院99年6月23日言詞辯論筆錄第5頁所載
        ），則由乙○○給予原告一定之酬勞費用，核與情理尚
        屬無違。
      (2)次查乙○○之子女2名，分別為92年1月12日、93年6月
        30日出生（詳見上揭村長證明書內所載），於原告98年
        6月23日車禍受傷時，分別為6歲、近5歲，均已離襁褓
        ，平日上學由原告騎乘機車負責接送，晚上則由同居一
        處之乙○○夫婦照顧，依原告提出保母托育酬勞行情資
        料（原證10）顯示：台中彰化地區白天托育每月15000
        元以下，而原告係照顧證人之2名子女，每月報酬20,00
        0元尚屬合理。
      (3)至於原告請求以3年計算其工作損失部分，本院衡情原
        告受傷需要專人看護之期間為3個月，已見前述，則原
        告以此看護期間甫結束，即強令其繼續照顧孫子，尚嫌
        過苛，本院認宜參酌上開秀傳醫院99年4月16日診斷證
        明書所載醫師囑言看護4個月，不宜粗重工作之意見，
        及原告照顧之孫子均已離襁褓，不需背負捧抱等體力之
        付出，平日由原告騎乘機車負責接送上下學，認以原告
        住院期間（計算式：11＋4＝15日，即半個月，詳如上
        述），再加上4個月休養期間，合計4.5個月計算其工作
        損失期間為適當。
      (4)原告此部分得請求工作損失之金額為90,000元（計算式
        ：20,000×4.5＝90,000元），逾此部分之請求，於法
        不合。
  (五)未來復健所需費用部分：
    原告主張：伊自98年6月19日起至同年12月18日至向上復健
    科診所復健，已支出費用計5,730元；另自上揭99年4月16日
    診斷證明書所載：「…建議再復健6個月，每週3次」，即建
    議原告復健至99年10月16日，故除上開已支出之復健費用外
    ，尚需復健10個月，亦即300日，每週3次，約128次（計算
    式：30073≒128），而原告持健保卡前往復健為每6次
    復健花費計350元（每掛號1次，可復健6次，掛號費為100元
    ，往後5次復健每次部分負擔費為50元），故尚需復健之費
    用為7,466元（計算式：3506128≒7,466），合計復健
    費用為13,196元（計算式：5,730＋7,466＝13,196）等情，
    業據其提出收據等件為證，而被告並未加以爭執（被告戊○○○○○○○○○○館、己○○之共同訴訟代理人於本院99
    年8月11日言詞辯論期日對於原告此部分請求，當庭表示「
    無意見」等語，此部分不爭執之意見，並為被告丁○○當庭
    表示援用等情，詳見同日言詞辯論筆錄所載），本院亦審核
    確屬必要，是原告此部分之主張，應屬可採。
  (六)精神慰撫金部分：
    1.原告主張：伊經此事故後，仍遺有左手腕活動範圍5度，
      左肩活動範圍70度，遺存顯著運動障礙，症狀固定，無法
      好轉，原告雖年逾60歲，原本身體硬朗尚能從事家務，照
      顧小孩，卻因本件事故受有上開傷害，導致生活莫大不便
      ，家中生活影響甚大，身心所受折磨難以言喻，依兩造教
      育程度、社經狀況等，酌請精神慰撫金500,000元，應為
      合理云云。被告則爭執，並辯稱：原告主張此部分之金額
      過高云云。
    2.經查：按慰藉金核給之標準固與財產上損害之計算不同，
      然非不可斟酌雙方身分資力與加害程度，及其他各種情形
      核定相當之數額，最高法院著有51年度台上字第223號判
      例可資參照。查原告因本件車禍受有骨折之傷害，其精神
      上受有痛苦，原告請求賠償非財產上損害之慰撫金，自屬
      有據。又查原告學歷為小學畢業，受傷前在家照顧2名孫
      子，名下無財產；被告丁○○係國中畢業，曾在稻香樁速
      食餐館上班，時薪100元，名下無不動產、汽車，目前無
      工作，但有投資3筆；被告陳芳志及己○○經營稻香樁速
      食餐館，己○○亦自承經營茶業批發零售（有其提出之名
      片2紙在卷可考），被告陳芳志有房屋2棟、土地4筆、田
      賦1筆、汽車1台、投資2筆、餐廳所得、埔里果菜批發市
      場營利所得，被告己○○有房屋1棟、土地4筆、田賦2筆
      、投資1筆等情，此據兩造各別陳明在卷，並有兩造稅務
      電子閘門財產調件明細表、被告陳芳志及己○○提出己○○之名片、其2人全國財產稅總歸戶財產查詢清單、97年
      度綜合所得稅各類所得資料清單等附卷可參。本院斟酌上
      開原告所受傷害之精神痛苦程度，及兩造之身分、地位、
      經濟能力等一切情狀，認原告請求賠償精神慰撫金應以15
      萬元為適當，逾此數額之請求，尚嫌過高，不應准許。
  (七)綜上，原告得請求之賠償金額為：醫療費用54,214元、看護
    費用210,000元、交通費用4,400元、喪失工作能力期間之損
    失90,000元、未來復健所需費用13,196元、精神慰撫金150,
    000元，合計521,810元。
五、本件被告陳芳志及己○○抗辯：原告無照駕駛，就本件肇事
    原告與有過失云云，此為原告所否認，被告陳芳志及己○○
    上開抗辯是否有理？
    經查：被告陳芳志、己○○雖辯稱：本件原告無機車駕駛執
    照，本不應駕駛機車行駛於路面，原告所為已違反道路交通
    管理處罰條例，顯為違反保護他人之法律，應推定為過失，
    被告丁○○於本件車禍事故發生前、機車起步時，確已確認
    左右已無來車，方行駛至道路路面，其已盡相當之注意義務
    ，是本件事故乃肇因於原告車速過快，致使原告與被告丁○○閃避不及而發生撞擊，縱認被告丁○○就本件車禍事故應
    負損害賠償責任，然原告既有上述過失，被告等仍得主張民
    法第217條過失相抵，請求鈞院減輕或免除被告等人所應負
    之賠償責任云云，惟按「末按民法第217條第1項所謂被害人
    與有過失，須被害人之行為助成損害之發生或擴大，就結果
    之發生為共同原因之一，行為與結果有相當因果關係，始足
    當之。倘被害人之行為與結果之發生並無相當因果關係，尚
    不能僅以其有過失，即認有過失相抵原則之適用。許○湉未
    領有駕駛執照駕車，固屬違規行為，惟其此項違規行為與本
    件車禍之發生，能否認有相當因果關係，原審未予調查審認
    ，遽為許○湉不利之認定，並嫌疏略。」（最高法院92年台
    上字第431號判決要旨參照），查本件車禍係被告丁○○疏
    未注意前後左右有無障礙或車輛行人，致撞擊原告之機車，
    使原告受有傷害等情，已見前述，依警方製作之本件車禍現
    場圖及照片顯示，被告丁○○騎乘機車駛離前揭工廠，與台
    中縣龍井鄉鄉○路○道路邊線，甚為接近，且依被告丁○○
    於警訊時供稱：其一駛出鄉界路面時即發生車禍，可見被告
    丁○○並未注意車輛起駛前應顯示方向燈，注意前後左右有
    無障礙或車輛行人，並應讓行進中之車輛行人優先通行，為
    肇事之原因，並無證據可認原告車速過快，是原告並未具有
    肇事因素，應堪認定，此於被告丁○○之刑事判決及警方肇
    事責任之研判，均持相同見解，是被告陳芳志、己○○所辯
    稱：本件原告無機車駕駛執照，本不應駕駛機車行駛於路面
    ，且為違反保護他人之法律，應推定為過失云云，並未符合
    本件車禍實際狀況，尚非可採。
六、本件原告尚未領取汽車強制保險金，為兩造所不爭，而被告
    丁○○上開刑事判決諭令其先行給付5萬元，分10期給付，
    此僅為該刑事判決諭知緩刑之條件，並非就本件被告之民事
    賠償之金額有所認定其範圍，此參照該刑事判決主文內註記
    丙○○○（即原告）實際可得請求賠償之數額，另裁定移送
    本院民事庭審理認定等語即明，是該刑事判決主文諭知先行
    給付之5萬元即勿庸自本件賠償金額內扣除，惟被告丁○○
    業已於本件言詞辯論終結前已給付1期金額5,000元乙節，為
    兩造所不爭，自生清償之效力，此部分5,000元之金額自應
    予以扣除，故原告請求之金額扣除被告丁○○給付5,000元
    後，原告尚得請求之金額為516,810元（計算式：521,810－
    5,000＝516,810元）。
七、從而，原告基於上開侵權行為之規定，請求被告應連帶給付
    原告516,810元，及自刑事附帶民事訴訟起訴狀繕本送達翌
    日即99年1月12日起至清償日止，按年息百分之5計算之利息
    ，尚無不合，應予准許，逾此部分之請求則無理由，應予駁
    回。
八、原告陳明願供擔保，聲請宣告假執行，被告亦陳明願供擔保
    請准宣告免為假執行，經核原告勝訴部份，兩造請求均合於
    法律之規定，爰各酌定相當之擔保金額併宣告准許之；原告
    其餘假執行之聲請，因其訴之駁回而失所依附，不予准許。
九、兩造事證已臻明確，兩造其餘主張及所提證據與本院上開論
    斷無涉或無違，不予贅述。
十、本件原告提起刑事附帶民事訴訟，經本院刑事庭依刑事訴訟
    法第504條第1項移送前來，依同條第2項規定免納裁判費，
    故毋庸為訴訟費用負擔之諭知，附此敘明。
肆、本件假執行之依據：依民事訴訟法第390條第2項、392條。
中    華    民    國    99    年    9     月    6     日
                  民事第四庭    法  官  張國華
正本係照原本作成。
如對本判決上訴，須於判決送達後20日內向本院提出上訴狀。如
委任律師提起上訴者，應一併繳納上訴審裁判費。
中    華    民    國    99    年    9     月    6     日
                                書記官  王麗麗

司法院資訊處製作；財團法人民間司法改革基金會備份。
